臺灣高等法院刑事附帶民事訴訟判決
上　訴　人　乙○○
　　　　　　丙○○
共　　　同
法定代理人　丁○○
共　　　同
訴訟代理人　戊○○
被上訴人　　甲○○
右當事人間因過失致死附帶民事訴訟案件，不服臺灣桃園地方法
院，中華民國93年6月30日第一審刑事附帶民事訴訟判決（92年
度交附民字第148號），提起上訴，本院判決如下：
    主  文
原判決關於駁回上訴人後開第二項之訴部分，及該部分假執行聲
請之裁判均撤銷。
被上訴人應給付上訴人乙○○新台弊壹拾玖萬壹仟捌佰貳拾壹元
、上訴人丙○○新台幣貳拾捌萬柒仟玖佰參拾玖元，及均自民國
九十二年十二月二十六日起至清償日止，按週年利率百分之五計
算之利息。
本判決第二項上訴人丙○○部分，於上訴人丙○○以新台幣玖萬
陸仟元為被上訴人供擔保後，得為假執行。
其餘上訴及假執行之聲請均駁回。
    事  實
甲、上訴人方面
一、聲明：
    (一)原判決撤銷。
    (二)被上訴人應給付上訴人乙○○新台幣（下同）1,460,835
      元整，及應給付上訴人丙○○2,285,835元整，並均自起
      訴狀繕本送達之翌日起至清償日止，按年息百分之5計算
      之利息。
    (三)訴訟費用均由被上訴人負擔。
    (四)願供擔保，請准宣告假執行。
二、陳述：
    (一)被上訴人甲○○於民國（下同）92年5 月6日晚間9時40分
      許，駕駛車牌號碼T5-1032號自用小客車，內載陳鳴曦（
      另經原審桃園簡易庭於93年9月8日成立，願給付上訴人2
      人1,500,000元），行至桃園縣八德市○○路○段188號前
      ，因欲下車購買床墊，未緊靠道路右側停車，而後因行動
      電話忘記拿，陳鳴曦遂折返拿取時，因貿然開啟車門，致
      使鍾艷雪所騎機車之右前把手撞及該自用小客車左前車門
      ，人車倒地，致受有頭部外傷，經送醫急救後仍因顱內出
      血，延至同年5月12日晚間11時32分許不治死亡，被告甲○○停車不當，顯有過失。
    (二)本件交通事故肇因於被上訴人之過失，被上訴人依法應負
      損害賠償責任，上訴人爰依民法第184條第1項前段、第
      192條第1項、第2項、第194條之規定，請求被上訴人賠償
      下列損害：
      喪葬費用：上訴人乙○○及丙○○因共同辦理被害人鍾
        豔雪之喪葬事宜，共支付殯葬費用303,670元，又納骨
        塔管理費用每年應繳納1,400元，並依內政部公佈之台
        閩地區男性平均壽命為70歲，故上訴人共應繳納管理費
        用為98,000元（70年×1,400元=98,000元），故上訴人
        2人應分攤殯葬費用及納骨塔管理費用，各為151,835元
        （303,670元÷2=151,835元）及49,000元（98,000元÷
        2=49,000元） 。
      扶養及就學費用：
        1.上訴人乙○○係76年6月5日生，自被害人死亡之日起
          至上訴人乙○○年滿20歲止，被害人及上訴人之法定
          代理人丁○○應共同負擔法定扶養義務48個月，以每
          月扶養費用30,000元計算，故被害人應負擔720,0 00
          元（30,000元×48月÷2=720,000）。又就學費用由
          被害人死亡之日起算4年，共計8期，以每期註冊費用
          30,000元計算，應繳納240,000元。
        2.上訴人丙○○係79年9月12日生，自被害人死亡之日
          起至上訴人丙○○年滿20歲止，被害人及上訴人之法
          定代理人丁○○應共同負擔法定扶養義務89個月，以
          每月扶養費用30,000元計算，故被害人應負擔1,335,
          0 00元（30,000元×89月÷2=1,335,000元）。又就
          學費用由被害人死亡之日起算7年5個月，共計15期，
          以每期註冊費用30,000元計算，應繳納450,000元。
      精神慰撫金：被害人與其配偶丁○○離婚後，上訴人2
        人均依靠被害人撫養，且上訴人年紀猶輕，並均就學中
        ，蒙受此重大創傷，故請求分別給付上訴人二人各1,00
        0,000元之精神慰撫金。
    (三)按保險人已依強制汽車責任保險法之規定給付保險金，故
      上訴人乙○○、丙○○已分別具領700,000元，依法應由
      前開請求賠償金額中扣除，故扣除後被上訴人應給付上訴
　    人乙○○1,460,835元，及應給付上訴人丙○○2,285,8
      35元。
三、證據：提出收據6張、學生證影本2份、戶籍謄本1份、照片
    4張為證。
乙、被上訴人方面：
一、聲明：請求駁回上訴。
二、陳述：被上訴人雖有過失，對已支出之殯葬費用部分沒有意
    見，但撫養費用及慰撫金部分上訴人請求之賠償金額過高，
    被上訴人並無能力賠償。
丙、本院依職權向台灣桃園地方法院調閱93年度桃調字第89號調
    解卷宗、查詢上訴人及被上訴人之財產所得。
    理  由
一、本件上訴人於原審係起訴請求被上訴人應給4,345,000元，
    及自92年5月12日起至清償日止，按年息百分之5計算之利息
    ，嗣於94年2月24日具狀請求被上訴人應給10,945,000元，
    及自92年5月12日起至清償日止，按年息百分之5計算之利息
    ，嗣又於94年3月24日具狀請求被上訴人應給付上訴人乙○○1,460,835元整，及應給付上訴人丙○○2,285,835元整，
    並均自起訴狀繕本送達之翌日起至清償日止，按年息百分之
    5計算之利息，經核其於94年3月24日寄達本院之刑事聲請附
    帶民事訴訟聲明狀，係經本院於94年3月4日準備程序闡明後
    所提出，明確列出各上訴人之請求金額及依據，係最後所提
    出，且無訴之擴張問題，故關於上訴人之請求能否准許？得
    准許之金額等？均以上訴人前開書狀之記載為論列，核先敘
    明。
二、本件上訴人起訴主張：被上訴人甲○○於前述時地因停車不
    當，又因訴外人陳鳴曦開門不當，致使被害人即其等之母親
    鍾艷雪騎乘之機車因而擦撞該自用小客車之車門，發生車禍
    ，因而死亡之事實，業據其等提出診斷證明書、車禍照片等
    件為證，並經本院刑事判決認定屬實，判處被上訴人過失致
    人於死罪確定在案（本院93年度交上易字第206號），且為
    被上訴人所不爭執，故堪信上訴人此部分主張之事實為真正
    。
二、按因故意或過失，不法侵害他人權利者，負損害賠償責任；
    數人共同不法侵害他人之權利者，連帶負損害賠償責任；不
　　法侵害他人致死者，對於支出醫療及增加生活上需要之費用
 　 或殯葬費之人，亦應負損害賠償責任。被害人對於第三人負
    有法定扶養義務者，加害人對於該第三人亦應負損害賠償責
    任。不法侵害他人致死者，被害人之父、母、子、女及配偶
    ，雖非財產上之損害，亦得請求賠償相當之金額。民法第18
    4條第1項、第185條、第192條第1項、第2項、第194條分定
    有明文。查被上訴人因過失致上訴人之法定代理人鍾艷雪死
    亡，則上訴人2人依上開規定請求被上訴人負損害賠償責任
    ，於法自屬有據。爰就上訴人2人得請求損害賠償之項目及
    金額，析述如下：
    (一)喪葬費用部分：上訴人2人主張因共同辦理被害人鍾豔雪
      之喪葬事宜，共支付殯葬費用303,670元之事實，業據其
      等提出收據6張為證，被上訴人對此亦不爭執，故堪信上
      訴人2人此部分之主張為真正，且因係上訴人2人共同支出
      ，故每人得請求之金額為151,835元（303,670元÷2=151,
      83 5元）；另上訴人2人主張每年須繳納1,400元之納骨塔
      管理費用，依內政部公佈之台閩地區男性平均壽命為70歲
      ，上訴人2共應繳納管理費用為98,000元（70年×1,400元
      =98,000元），故上訴人每人得請求之金額為49,000元（
      98,000元÷2=49,000元）云云，惟此為被上訴人所否認，
      且上訴人就此部分亦未提出單據為合理之說明，故其此部
      分請求，即難准許。
    (二)扶養及就學費用部分：上訴人乙○○主張被上訴人應給付
      扶養費用720,000元、就學費用240,000元；上訴人丙○○
      主張被上訴人應給付扶養費用1,335,000元、就學費用45
      0,000元。被上訴人則抗辯：上訴人此部分之請求過高等
      語。按被害人對於第三人負有法定扶養義務者，加害人對
      於該第三人亦應負損害賠償責任，民法第192條第2項固定
      有明文。惟該條所稱之「法定扶養義務」，係指民法第11
      14條至第1121條所定親屬間之扶養義務，且係包含生活、
      教育等費用在內。從而，上訴人2人主張之就學費用部分
      ，均已包含於扶養費用內一併計算之，尚不得另立1項為
      主張。又有關法定扶養義務所需之費用部分，依財政部台
      財稅字第0910066505號函所示，於92年之免稅額（即扶養
      親屬寬減額）為每人全年74,000元，依財政部前開函1
　　　份在卷可稽（見本院卷第100頁），兩造對之亦不爭執。
　　　從而：
      上訴人乙○○部分：其為76年6月5日出生，有戶籍謄本
        1份在卷可按，於被害人92年5月12日死亡時，距其成年
        之時間，則尚有4年又23日，依霍夫曼式計算法扣除中
        間利息（首期給付不扣除中間利息）核計其金額為279
        ，9 72元【計算方式為：(74000X3.000000000+(74000X
        0.0 0000000)X0.000000000)=279971.00000000000。其
        中3. 00000000為年別單利5%第4年霍夫曼累計係數，
        0.00000 000為未滿一年日數折算年數之比例，0.00
        000000為年別單利5%第5年霍夫曼單期係數。採4捨5入
        ，元以下進位】，且因其尚有法代理人丁○○共同負擔
        扶養義務，是以被害人僅負擔2分之1，因而上訴人乙○○得請求之法定扶養費用僅為139,986元，故上訴人乙○○於此範圍內之請求為有理由，逾此範圍之請求，則
        為無理由。
      上訴人丙○○部分：其為79年9月12日出生，亦有戶籍
        謄本1份存卷可參，於被害人92年5月12日死亡時，距其
        成年之時間，則尚有7年3月又30日，依霍夫曼式計算法
        扣除中間利息（首期給付不扣除中間利息）核計其金額
        為472，208元【計算方式為：(74000X6.00000000+(740
        00 X0.00000000)X0.0000000.00000000)=472208.0000
        00 0000。其中6.00000000為年別單利5%第7年霍夫曼累
        計係數，0.00000000為未滿一年日數折算年數之比例，
        0.00000000為年別單利5%第8年霍夫曼單期係數。採四
        捨五入，元以下進位】，且因其尚有法代理人丁○○共
        同負擔扶養義務，是以被害人僅負擔2分之1，因而上訴
        人丙○○得請求之法定扶養費用僅為236,104元，故上
        訴人丙○○於此範圍內之請求為有理由，逾此範圍之請
        求，則為無理由。
    (三)精神慰撫金部分：上訴人2人主張其均依靠被害人撫養，
      且其年紀猶輕，並均就學中，蒙受此重大創傷，故請求被
      上訴人給付其等各1,000, 000元之精神慰撫金；被上訴人
      則抗辯：上訴人之請求過高等語。查本件因被上訴人之過
      失，致使上訴人2人之母親死亡，造成其等精神痛苦，其
      等依民法第194條之規定，請求被上訴人給付精神慰撫金
      ，自屬有據。而上訴人2人目前仍就學中，有其等提出之
      學生證影本在卷可稽，且其等2人名下均無不動產或其他
      收入，被上訴人名下亦無不動產，於92年度僅有6,446元
      之股利及獎金收入，有本院依職權查閱之稅務電子閘門財
      產所得調件明細表3份附卷可稽（見本院卷第68頁至第73
      頁）；又被上訴人供承目前沒有固定工作，每月薪資約
      20,000等語。茲本院審酌兩造之身分、地位、經濟狀況，
      暨上訴人2人因失去母親所受之痛苦等一切情狀，認上訴
      人精神慰撫金各以600,000元為適當，其等逾此部分之請
      求不應准許。
三、總計上訴人乙○○得請求被上訴人賠償891821元（151,835
    元+139,986元＋600,000元=891,821元）、上訴人丙○○得
    請求被上訴人賠償987939元（151835元+236104元＋600000
    元=987939元）。惟按保險人依強制汽車責任保險法規定所
    為之保險給付，視為被保險人損害賠償金額之一部分；被保
    險人受賠償請求時，得扣除之，強制汽車責任保險法第32條
    定有明文。而本件上訴人已由保險公司受領1,400,000元之
    保險金，為兩造所不爭執，故經上訴人2人均分結果，每人
    受領700,000元。依上開規定，上訴人所得請求之金額應扣
    除上開之保險金，故上訴人乙○○得向被上訴人請求之損害
    賠償金額為191,821元（891,821元-700,000元=191,821元
    ）、上訴人丙○○得向被上訴人請求之損害賠償金額為
    287,939元（987,939元-700,000元=287,939元）。
四、綜上所述，上訴人依據依民法第184條第1項前段、第192條
    、第1項、第2項、第194條規定，上訴人乙○○請求被上訴
    人給付191,821元、上訴人丙○○請求被上訴人給付287,939
    元，及均自起訴狀繕本送達之翌日（即92年12月26日，見原
    審卷第9頁）起至清償日止，按年息百分之5計算之法定遲延
    利息，為有理由，應予准許，逾此部分所為之請求，則無理
    由，應予駁回。原審就上開應准許部分，為上訴人敗訴之判
    決，並駁回其假執行之聲請，尚有未洽。上訴意旨就此部分
    指摘原判決此部分不當，求予撤銷，為有理由，爰由本院撤
    銷改判如主文第2項所示。至上訴人之請求不應准許部分，
    原審為上訴人敗訴判決，並駁回其假執行之聲請，經核並無
    不合，上訴意旨聲明撤銷，為無理由，應予駁回上訴。
五、假執行之宣告：
　　上訴人丙○○陳明願供擔保，聲請宣告假執行，經核並無不
　　合，爰酌定相當之擔保金額予以准許，至其敗訴部分，假執
　  行之聲請即失所附麗，應予駁回。至上訴人乙○○部分，因
    其此部分不得上訴於第3審法院，經本院判決後，即告確定
　  ，尚不生宣告假執行之問題，附此敘明。
據上論結，本件上訴為一部有理由，一部無理由，應依刑事訴訟
法第502條、第490條前段、第491條第1項第10款、第368條、民
事訴訟法第390條第2項，判決如主文。
中　　華　　民　　國　　94　　年　　5　　月　　17　　日
　　　　　　　　　刑事第十一庭審判長法  官  陳祐輔
                                    法  官  陳國文
                                    法  官  邱瑞祥
上正本證明與原本無異。
上訴人乙○○部分不得上訴。
上訴人丙○○部分如不服本判決，應於收受送達後十日內向本院
提出上訴書狀，其未敘述上訴之理由者並得於提起上訴後十日內
向本院補提理由書（均須按他造當事人之人數附繕本）。
                                    書記官  吳金來
中　　華　　民　　國　　94　　年　　5　　月　　17　　日
